【裁判字號】    98,簡上,960
【裁判日期】    981231
【裁判案由】    詐欺
【裁判全文】
臺灣高雄地方法院刑事判決             98年度簡上字第960號
上  訴  人
即  被  告  己○○
上列上訴人即被告因詐欺案件，不服本院高雄簡易庭民國98年7
月20日98年度審簡字第4059號所為之第一審刑事簡易判決（98年
度偵字第12446 號），提起上訴，本院管轄之第二審合議庭判決
如下：
    主  文
原判決撤銷。
己○○幫助犯詐欺取財罪，處有期徒刑月，如易科罰金，以新
臺幣壹仟元折算壹日。
    事  實
一、己○○明知社會上詐騙案件層出不窮，詐欺集團不法份子為
    掩飾不法行徑，避免執法人員之追究及處罰，經常利用他人
    之存款帳戶、印章、存摺、金融卡及密碼轉帳，以確保犯罪
    所得之不法利益並逃避追緝，在客觀上可預見將自己或第三
    人申辦之金融帳戶提供他人使用，可能幫助他人從事財產犯
    罪，竟仍基於幫助他人詐欺取財亦不違背其本意之犯意，於
    民國97年3 月4 日14時許，在高雄市○○路麥當勞速食店前
    ，逕將其母親庚○○○名義所申辦之國泰世華銀行高雄分行
    （下稱國泰高雄分行）帳號000- 000000000000 號帳戶之存
    摺、金融卡及密碼，交與不詳姓名、年籍之成年男子使用。
    嗣該成年男子所屬之詐欺集團成員，共同基於意圖為自己不
    法所有之犯意聯絡，先後於：
  (一)97年3 月6 日17時許，由該詐欺集團姓名年籍不詳成年成員
    以電話聯絡乙○○，詐稱乙○○於電腦網路購物時，付款之
    方式誤設定為分期付款，要求乙○○至提款機操作以取消分
    期付款之設定等語，致乙○○陷於錯誤，而於97年3 月6 日
    1 8 時43分許，匯款新臺幣（下同）2 萬9983元及1 萬7894
    元合計4 萬7877元，至該詐欺集團成員指示之庚○○○上開
    國泰高雄分行帳戶內。
  (二)97年3 月6 日20時55分許，由該詐欺集團姓名年籍不詳成年
    成員以電話聯絡丁○○，詐稱丁○○於電腦網路購物時，付
    款之方式誤設定為分期付款，要求丁○○至提款機操作匯款
    以取消分期付款之設定等語，致丁○○陷於錯誤，而於97年
    3 月6 日21時28分許，匯款2 萬2983元，至該詐欺集團成員
    指示之庚○○○上開國泰高雄分行帳戶內。
  (三)97年3 月6 日18時22分許，由該詐欺集團姓名年籍不詳成年
    成員以電話聯絡戊○○，詐稱戊○○於電腦網路購物時，付
    款方式有誤，要求戊○○至提款機操作以處理付款問題等語
    ，致戊○○陷於錯誤，而於97年3 月6 日19時33分許，匯款
    2 萬9989元，至該詐欺集團成員指示之庚○○○上開國泰高
    雄分行帳戶內。嗣經乙○○、丁○○、戊○○發覺遭人詐騙
    ，始報警循線查獲上情。
二、案經高雄市政府警察局三民第一分局報告臺灣高雄地方法院
    檢察署檢察官偵查後聲請以簡易判決處刑。
    理  由
一、關於證據能力之認定
    按被告以外之人於審判外之陳述，雖不符刑事訴訟法第159
    條之1 至第159 條之4 之規定，而經當事人於審判程序同意
    作為證據，法院審酌該言詞陳述或書面陳述作成時之情況，
    認為適當者，亦得為證據，刑事訴訟法第159 條之5 第1 項
    定有明文。查本判決所引用據以認定事實之傳聞證據，檢察
    官及被告雖知該等證據資料為傳聞證據，但於本院審理時均
    表示同意作為證據，本院審酌該等證據資料製作時之情況，
    尚查無違法不當及證明力明顯過低之瑕疵，認為以之作為證
    據應屬適當，揆諸前開法律規定與說明，爰依同法第159 條
    之5 第1 項規定，認該等證據資料均有證據能力。
二、認定犯罪事實所憑之證據及理由
    訊據上訴人即被告己○○（下稱被告）固坦承將其母庚○○○名義申辦之上開國泰高雄分行帳戶存摺、金融卡及密碼交
    與不詳姓名、年籍之成年男子，惟否認有何幫助詐欺犯行，
    辯稱：我為應徵工作，將上開國泰高雄分行帳戶存摺、金融
    卡及密碼交與對方，不知對方用於詐欺他人財物。經查：
  (一)被告於97年3 月4 日陪同其母庚○○○至址設高雄市三民區
    ○○○路366 號國泰世華銀行高雄分行，以庚○○○名義申
    設帳號000-000000000000號帳戶後，由庚○○○將該帳戶之
    存摺、金融卡及密碼交與被告，被告於同日14時許，在高雄
    市○○路麥當勞速食店前，將上開國泰高雄分行帳戶之存摺
    、金融卡及密碼，交與不詳姓名、年籍之成年男子等情，為
    被告所是認，核與證人即國泰高雄分行行員陳雅萍於警詢中
    、被告之母庚○○○於警詢、偵查及本院審理中證述相符，
    且有國泰世華銀行高雄分行97年3 月21日（97）國世高雄字
    第42號函附之開戶資料、印鑑卡及存摺存款交易查詢資料（
    警卷22至25頁）在卷可憑，此部分事實應堪認定。次者，被
    害人乙○○、丁○○、戊○○分別於前述時間，遭詐欺集團
    成員以電腦網路購物時，付款方式設定有誤，須至提款機操
    作以取消付款之設定云云加以訛詐，使乙○○、丁○○、戊○○均陷於錯誤，分別依指示各匯款4 萬7877元、2 萬2983
    元、2 萬9989元至庚○○○上開國泰高雄分行帳戶等情，亦
    據證人即被害人乙○○、丁○○、戊○○分別於警詢中指證
    甚詳（警卷12至14頁、15至17頁、18至19頁），並有乙○○
    、丁○○、戊○○分別匯款之渣打銀行2 紙、中華郵政公司
    自櫃員機交易明細表各1 紙（警卷45頁、47頁、48頁）及前
    開庚○○○之國泰高雄分行帳戶存摺存款交易查詢資料附卷
    可證，且為被告所不爭執，是庚○○○前開國泰高雄分行帳
    戶確分別於前述時、地遭詐欺集團成員用以對乙○○、丁○○、戊○○實施詐欺取財犯罪一節，亦堪認定。
  (二)被告雖以上開國泰高雄分行帳戶係應徵工作而交付不詳姓名
    年籍之成年男子置辯，惟查：
１、被告雖辯稱係看報紙上刊登之徵求「試打員」之工作廣告，
    因應徵工作而交付上開國泰高雄分行帳戶之存摺、金融卡及
    密碼，惟並無提出相關刊登工作廣告之報紙以供調查，被告
    是否係因應徵工作而與收取帳戶之詐欺集團成員聯絡，已非
    無疑。且依被告所辯，其所應徵之工作為電動玩具之試打員
    ，工作內容為把玩電動玩具（簡上卷20頁），而把玩電動玩
    具無須使用銀行帳戶金融卡及密碼，於應徵所謂電動玩具之
    試打員時，顯無提出銀行帳戶金融卡及密碼之必要，故被告
    辯稱因應徵試打員工作，而交付上開國泰高雄分行之存摺、
    金融卡及密碼，亦違事理。又被告辯稱應徵時對方要求其提
    出銀行之存摺、金融卡及密碼以供審核能否錄取，惟銀行之
    存摺、金融卡及密碼，至多可見應徵者申辦銀行帳戶之情形
    ，與其工作能力之判斷無絲毫關聯，衡情於決定是否錄用應
    徵者時，應無審核與其工作能力無關之銀行存摺、金融卡及
    密碼之必要，況被告所交付之銀行帳戶，非自己之銀行帳戶
    ，而係庚○○○所申辦者，益見被告所謂應徵時須審核庚○○○之銀行存摺、金融卡及密碼，以決定是否錄用被告云云
    ，實難置信。又被告雖辯稱應徵工作，惟復稱不知所應徵之
    公司名稱、地址，亦不知向其收取存摺、金融卡及密碼之成
    年男子真實姓名、年籍及住居所，顯見被告對於應徵對象、
    上班地點，均一無所知，核與一般人應徵工作時必關心上開
    工作背景之情形未合，甚在工作未明之情形下，立即將上開
    庚○○○之國泰高雄分行帳戶存摺、金融卡及密碼交付陌生
    之成年男子，放任上開國泰高雄分行帳戶處於來歷不明陌生
    人得以任意存取之危險，更與一般人謹慎保護金融機構帳戶
    以防他人盜用之常情相違，益見被告辯稱因應徵工作而交付
    上開庚○○○之國泰高雄分行帳戶云云，顯非可信。
２、被告自承於97年3 月4 日本案交付上開國泰高雄分行帳戶前
    之96年9 月間失業，曾應徵十餘份工作，並無任何雇主在應
    徵時要求被告提供銀行之存摺、金融卡及密碼等金融帳戶資
    料等語（簡上卷第20頁），可見被告依其應徵工作之經驗，
    應明知於正式工作前之應徵期間，並無提供銀行存摺、金融
    卡及密碼之必要。又被告於97年3 月4 日陪同庚○○○至國
    泰高雄分行開戶時，將1200元存入該新設帳戶，開戶後旋即
    取走該帳戶之存摺、金融卡及密碼，並以提款卡領出其中10
    00元一節，為被告所是認，核與證人庚○○○於本院審理中
    證述相符，且有上開國泰高雄分行帳戶存摺存款交易查詢資
    料在卷足核，苟如被告所辯，對方於收取帳戶加以審核後，
    將返還該帳戶存摺、金融卡及密碼者，被告何須急於將該帳
    戶內款項提領殆盡，可見被告陪同庚○○○申設上開國泰高
    雄分行帳戶之目的，非將該帳戶之存摺、金融卡及密碼供自
    己或庚○○○使用，故而於開戶後立即自庚○○○取走該帳
    戶之存摺、金融卡及密碼，並提領帳戶內款項，以免交出帳
    戶後無法提領，被告辯稱於應徵工作經審核後，對方將返還
    所交付之上開庚○○○國泰高雄分行帳戶，應非可採。
３、再參酌一般人所遺失、遭詐騙或來路不明之帳戶，要因隨時
    可能經由失主申辦掛失而無法使用、領款，甚或有因原帳戶
    所有人另行持有補發之存摺、金融卡，即可領走該帳戶內款
    項之可能，故詐欺集團為謀確實領取詐得之款項，自無使用
    此種他人所遺失或遭詐取帳戶之理。從而客觀上當可合理推
    斷被告提供前開庚○○○國泰高雄分行帳戶存摺、金融卡及
    密碼與姓名年籍不詳之成年男子時，並無受詐騙。
４、至證人庚○○○雖於本院審理中證述被告係為找工作而要求
    伊申辦上開國泰高雄分行帳戶，惟同時亦證述：我未見過被
    告應徵工作之對象，於被告交付上開國泰高雄分行存摺、金
    融卡及密碼時不在場，不知被告交付之過程，為應徵工作而
    交付帳戶，係聽被告說的等語（簡上卷51頁），是證人庚○○○上開被告應徵工作之證述，非親身見聞，係聽自被告之
    傳聞，難為有利被告之認定。另證人即高雄市達明里里長丙○○○於本院審理中證述：被告曾向我調取高雄市○○路路
    段之路口監視器錄影帶，當時被告表示為應徵工作將資料交
    給對方，為查明對方身分，向我調取7 日前之錄影帶，但因
    路口監視器錄影帶係重複錄影，超過7 日以上錄影資料將被
    覆蓋，故我向被告表示錄影資料已被覆蓋，至於高雄市○○
    路上麥當勞速食店，非達明里之範圍，該處有無設置路口監
    視器我不清楚等語（簡上卷53頁），是證人丙○○○之上開
    證述，至多可見被告交付前開庚○○○國泰高雄分行帳戶逾
    7 日後之情形，無從判斷被告於97年3 月4 日交付帳戶是否
    出於應徵工作；況被告自承交付上開庚○○○國泰高雄分行
    帳戶之地點在高雄市○○路上麥當勞速食店前，該處非達明
    里之範圍，證人丙○○○無從提供監視器錄影，被告向證人
    丙○○○調取監視器錄影，顯無助於查明收受上開帳戶之成
    年男子，被告向證人丙○○○調取路口監視器錄影資料，應
    屬卸責之舉，無從為有利被告之認定。又被告所提出之臺灣
    臺中地方法院檢察署98年度偵字第17739 號聲請簡易判決處
    刑書及不起訴處分書，至多可見案外人賴靖贊因提供門號00
    00000000號行動電話與詐欺集團使用，該詐欺集團以該門號
    行動電話與被告聯絡，由被告提供上開庚○○○國泰高雄分
    行帳戶與詐欺集團使用，使被害人乙○○、丁○○、戊○○
    遭詐騙後分別匯款至上開庚○○○國泰高雄分行帳戶，涉犯
    幫助詐欺取財罪嫌，經檢察官聲請以簡易判決處刑，及案外
    人潘佳伶之銀行帳戶，係由其夫梁宏銘交付詐欺集團，認其
    罪嫌不足，而為不起訴處分等情，均難為有利被告之認定，
    被告辯稱上開臺灣臺中地方法院檢察署98年度偵字第17739
    號聲請簡易判決處刑書及不起訴處分書所載被告賴靖贊、潘
    佳伶，即以應徵工作向其收取上開庚○○○國泰高雄分行帳
    戶之人云云，亦非可採。
５、基上，被告辯稱其交付上開庚○○○國泰高雄分行帳戶之存
    摺、金融卡及密碼與不詳成年男子，係因應徵工作而被騙云
    云，實與常情有悖，顯係臨訟卸責之詞，洵無足採。
  (三)次者，在金融機構開設帳戶、請領存摺及金融卡，係針對個
    人身分之社會信用而予以資金流通，具有強烈之屬人性格，
    而金融帳戶作為個人理財工具，申請開設並無任何特殊之限
    制，一般民眾皆得以存入最低開戶金額之方式申請取得，且
    同一人均得在不同之金融機構申請數個存款帳戶使用，乃眾
    所週知之事實，苟見有不詳人士向他人蒐集金融帳戶使用，
    自屬可疑，況且近年來社會上各式詐財手段迭有所聞，被告
    對此尚難全然諉為不知。況被告明知將上開庚○○○國泰高
    雄分行帳戶存摺、金融卡及密碼交付不詳成年男子後，對方
    可利用該帳戶存取款項，並於97年3 月6 日被害人乙○○、
    丁○○、戊○○遭詐欺匯款後，被告於97年3 月8 日向國泰
    高雄分行辦理掛失上開庚○○○帳戶之存摺等情，經被告坦
    承在卷（簡上卷32頁），復有國泰世華銀行高雄分行98年10
    月28日（98）國世高雄字第0980000178號函附卷可參，若非
    被告於交付上開庚○○○國泰高雄分行帳戶時，已預見該帳
    戶將供對方不法使用，何有向國泰高雄分行辦理掛失上開庚○○○帳戶之存摺之理。從而被告對於擅將前開庚○○○國
    泰高雄分行帳戶存摺、金融卡及密碼交與不詳成年男子，極
    可能遭濫用於對不特定人訛詐財物，並使偵查機關不易循線
    偵查一節，應有所預見而仍為之，主觀上顯有容認前揭犯罪
    事實發生之意欲，故其確有幫助他人利用前開庚○○○國泰
    高雄分行帳戶實施詐欺取財犯行之不確定故意甚明。
  (四)另依被害人乙○○、丁○○、戊○○所述遭詐欺過程觀之，
    對方均係藉由電話交談方式與渠等接洽、聯絡，彼此未曾謀
    面，且查無其他事證足認被告確有實際參與此等詐欺犯行，
    本件卷證僅堪證明被告將上開庚○○○國泰高雄分行帳戶交
    與不詳詐欺集團成年男性成員，再由該詐欺集團成員持以作
    為受騙者匯入款項之用，核其性質，應屬詐欺取財構成要件
    以外之協助行為。是被告乃本於幫助意思而為犯罪構成要件
    以外之行為，至堪認定。
  (五)另被告聲請對其進行測謊，以證明被告有將上開庚○○○國
    泰高雄分行帳戶存摺、金融卡、密碼、身分證影本及履歷表
    交付不詳成年男子之事實，惟查被告將上開庚○○○國泰高
    雄分行帳戶存摺、金融卡及密碼交付不詳成年男子一節，已
    臻明瞭而無再調查之必要；另被告交付上開庚○○○國泰高
    雄分行帳戶存摺、金融卡及密碼時，已預見該帳戶將供不法
    使用而仍交付與不詳成年男子，詳如上述，至被告於交付上
    開庚○○○國泰高雄分行帳戶之同時，有無交付身分證影本
    或履歷表，核與被告交付帳戶之幫助犯行，並無關聯，應無
    調查之必要。是本院認被告上開進行測謊之聲請，實無必要
    ，應予駁回。
  (六)綜上，被告前揭幫助詐欺犯行堪以認定，本案事證明確，應
    依法論科。
三、論罪科刑
    核被告所為，係犯刑法第30條第1 項前段、第339 條第1 項
    之幫助詐欺取財既遂罪。被告僅係提供上開庚○○○國泰高
    雄分行帳戶存摺、金融卡及密碼，並未實際參與詐欺過程，
    是其所為僅屬幫助詐欺集團成員詐欺取財犯罪之遂行，應依
    刑法第30條第1 項前段、第2 項規定論以幫助犯，並依正犯
    之刑度減輕其刑。被告以1 個交付帳戶之行為，同時幫助詐
    欺集團成員分別詐取被害人乙○○、丁○○、戊○○之財物
    ，觸犯數個幫助詐欺取財之罪名，為想像競合犯，應從一重
    處斷。原審以被告前揭幫助詐欺犯行事證明確，予以論罪科
    刑，固非無見，惟被害人丁○○遭詐欺而陷於錯誤，除匯款
    2 萬2983元外，並無另匯款1 萬7894元（詳下述），原判決
    引用檢察官聲請簡易判決處刑書，而認被害人丁○○遭詐騙
    而匯款2 萬2983元及1 萬7894元，其中匯款1 萬7894元部分
    與事實不合，容有未洽。被告上訴否認幫助詐欺取財犯行，
    雖無理由，惟原判決有上述未當之處，應由本院撤銷改判。
    爰審酌被告上開幫助詐欺取財犯行，致被害人乙○○、丁○○、戊○○分別受有4 萬7877元、2 萬2983元、2 萬9989元
    之損害，迄今未能與被害人達成和解，兼衡其犯罪之動機、
    手段及犯後態度等一切情狀，認檢察官求處有期徒刑4 月，
    容屬過重而不可採，爰量處如主文所示之刑，並諭知如易科
    罰金以1000元折算1 日之折算標準。
四、不另為無罪諭知部分
  (一)聲請簡易判決處刑意旨另以：被告己○○明知社會上詐騙案
    件層出不窮，詐欺集團不法份子為掩飾不法行徑，避免執法
    人員之追究及處罰，經常利用他人之存款帳戶、印章、存摺
    、金融卡及密碼轉帳，以確保犯罪所得之不法利益並逃避追
    緝，在客觀上可預見將自己或第三人申辦之金融帳戶提供他
    人使用，可能幫助他人從事財產犯罪，竟仍基於幫助他人詐
    欺取財亦不違背其本意之犯意，於上開時、地，逕將前揭庚○○○國泰高雄分行帳戶之存摺、金融卡及密碼，交與不詳
    姓名、年籍之成年男子使用。嗣該成年男子所屬之詐欺集團
    成員，共同基於意圖為自己不法所有之犯意聯絡，於97年3
    月6 日20時55分許，由該詐欺集團姓名年籍不詳成年成員以
    電話聯絡被害人丁○○，詐稱被害人丁○○於電腦網路購物
    時，付款之方式誤設定為分期付款，要求被害人丁○○至提
    款機操作匯款以取消分期付款之設定等語，致被害人丁○○
    陷於錯誤，而於97年3 月6 日21時28分許，匯款1 萬7894元
    至該詐欺集團成員指示之庚○○○上開國泰高雄分行帳戶內
    ，因認被告此部分另涉犯刑法第30條第1 項前段、第339 條
    第1 項之幫助詐欺取財罪嫌等語。
  (二)按犯罪事實應依證據認定之，無證據不得認定犯罪事實，刑
    事訴訟法第154 條第2 項定有明文。檢察官認被告涉犯幫助
    詐欺取財罪嫌，無非以證人即被害人丁○○之證述、中華郵
    政公司自櫃員機交易明細表、前開庚○○○之國泰高雄分行
    帳戶存摺存款交易查詢資料為其論據。惟查：證人丁○○於
    警詢中證述：我於97年3 月6 日21時許，單筆匯款2 萬餘元
    至國泰高雄分行帳號000-000000000000號帳戶等語（警卷16
    頁），核與證人丁○○所提出匯款時間97年3 月6 日21 時
    28分51秒、匯款金額2 萬2983元、匯入帳號000-0000000000
    00號帳戶之中華郵政公司自櫃員機交易明細表1 紙相符；又
    上開庚○○○國泰高雄分行帳戶，於97年3 月6 日雖有匯入
    一筆1 萬7894元，惟此筆金額係證人乙○○於同日18時43分
    許所匯入，已詳如上述，而非被害人丁○○所匯入，此外上
    開庚○○○國泰高雄分行帳戶內並無相同之第二筆1 萬7894
    元匯款，此觀前開庚○○○之國泰高雄分行帳戶存摺存款交
    易查詢資料即明。是被害人丁○○於97年3 月6 日遭詐欺而
    匯入上開庚○○○國泰高雄分行帳戶之款項，應僅有2 萬29
    83元1筆。
  (三)綜上所述，檢察官所提出之證據無從證明被告另有幫助詐欺
    被害人丁○○1 萬7894元之犯罪事實，本院復查無其他積極
    證據，足認被告有檢察官所指此部分之犯行，故此部分不能
    證明被告犯罪，原應為無罪之諭知，惟公訴意旨認被告此部
    分與前開事實欄一（二）幫助詐欺取財有罪部分，有事實上
    一罪關係，爰不另為無罪之諭知，附此敘明。
據上論斷，應依刑事訴訟法第455 條之1 第1 項、第3 項、第36
9 條第1 項前段、第364 條、第299 條第1 項前段，刑法第30條
第1 項前段、第2 項、第339 條第1 項、第55條、第41條第1項
前段，刑法施行法第1 條之1 ，判決如主文。
本案經檢察官甲○○到庭執行職務。
中    華    民    國    98    年    12    月    31    日
                  刑事第十五庭  審判長法  官  莊珮君
                                      法  官  王俊彥
                                      法  官  楊國煜
不得上訴。
以上正本證明與原本無異。
中    華    民    國    98    年    12    月    31    日
                                      書記官  王芷鈴
附錄本判決論罪科刑之法條：
刑法第30條
幫助他人實行犯罪行為者，為幫助犯。雖他人不知幫助之情者，
亦同。
幫助犯之處罰，得按正犯之刑減輕之。
刑法第339條
意圖為自己或第三人不法之所有，以詐術使人將本人或第三人之
物交付者，處5 年以下有期徒刑、拘役或科或併科1 千元以下罰
金。
以前項方法得財產上不法之利益或使第三人得之者，亦同。
前二項之未遂犯罰之。

司法院資訊處製作；財團法人民間司法改革基金會備份。
